---
title: "Clase 02: Variables Aleatorias y Distribuciones"
subtitle: "Estadística y Econometría"
author: "[Fran Sofía Núñez Rebolledo](mailto:fnunezr@fen.uchile.cl)"
institute: "UCH / INE"
date: today
format:
  revealjs:
    theme: [default, ../../styles/slides-theme.scss]
    slide-number: true
    show-slide-number: all
    hash-type: number
    center: false
    transition: fade
    width: 1050
    height: 700
    margin: 0.1
    highlight-style: atom-one
    code-line-numbers: false
    fig-align: center
    footer: "Estadística y Econometría — Clase 02"
    logo: ../../figures/logos/logo-curso.png
    chalkboard: true
---

```{r}
#| include: false
source("../../R/estilo.R")
```

## Contenidos de hoy

1. [Variables aleatorias](#variables-aleatorias)
2. [Variables aleatorias discretas](#discretas)
3. [Función de distribución](#cdf)
4. [Variables aleatorias continuas y densidades](#continuas)
5. [Transformaciones](#transformaciones)
6. [Esperanza](#esperanza)
7. [Varianza y momentos](#varianza)
8. [Distribuciones paramétricas](#parametricas)
9. [Dos variables aleatorias](#bivariadas)

# Variables aleatorias {#variables-aleatorias}

## De resultados a números

En la clase anterior trabajamos con **eventos**: subconjuntos del espacio muestral $\Omega$. En la práctica, casi siempre conviene representar los resultados aleatorios con [números]{.alert} [@hansen-for-economist].

. . .

**Ejemplo:** al lanzar una moneda, en vez de hablar de $\{H\}$ y $\{T\}$ definimos

$$X = \begin{cases} 1 & \text{si sale cara} \\ 0 & \text{si sale sello} \end{cases}$$

$X$ es aleatoria porque su valor depende del resultado del lanzamiento.

. . .

Lo mismo hacemos con datos económicos: el ingreso de un hogar, los años de educación de una persona o si una persona está desempleada ($1$) o no ($0$) son variables aleatorias antes de observarlas.

## Definición

::: {.callout-note}
## Definición: Variable aleatoria
Una **variable aleatoria** es una función que asigna un número real a cada resultado del experimento:
$$X: \Omega \longrightarrow \mathbb{R}$$
[@hansen-for-economist; @probability-statistics]
:::

. . .

Si el resultado es un vector de números (por ejemplo, salario y experiencia de una misma persona) hablamos de un **vector aleatorio**.

. . .

::: {.callout-important}
## Notación
- $X$ (mayúscula) es la **variable aleatoria**: un objeto cuyo valor aún no conocemos.
- $x$ (minúscula) es una **realización**: un número específico que $X$ puede tomar.

Así, $\Pr(X = x)$ se lee "la probabilidad de que la variable $X$ tome el valor $x$".
:::

## Una variable aleatoria es una función

```{r}
#| echo: false
#| fig-width: 7
#| fig-height: 3.2
par(mar = c(0.5, 0.5, 0.5, 0.5))
plot(NULL, xlim = c(0, 10), ylim = c(0, 4), axes = FALSE, xlab = "", ylab = "")
symbols(2.2, 2, circles = 1.5, inches = FALSE, add = TRUE, lwd = 2, fg = "#69000C")
text(2.2, 3.8, expression(Omega), cex = 1.6)
text(1.7, 2.5, "H", cex = 1.6); text(2.7, 1.5, "T", cex = 1.6)
segments(6, 2, 9.5, 2, lwd = 2); text(9.7, 2, expression(R), cex = 1.4)
points(c(7, 8.5), c(2, 2), pch = 19, cex = 1.3)
text(c(7, 8.5), c(1.6, 1.6), c("0", "1"), cex = 1.4)
arrows(1.9, 2.5, 8.4, 2.15, length = 0.12, col = "#69000C", lwd = 1.5)
arrows(3.0, 1.5, 6.9, 1.9, length = 0.12, col = "#69000C", lwd = 1.5)
```

Cada resultado de $\Omega$ se envía a un punto de la recta real. La probabilidad "viaja" con la función: $\Pr(X = 1) = \Pr(\{H\})$ [@hansen-for-economist].

# Variables aleatorias discretas {#discretas}

## Soporte y función de masa de probabilidad

::: {.callout-note}
## Definición: Variable aleatoria discreta
$X$ es **discreta** si existe un conjunto finito o infinito numerable $\mathcal{X}$ tal que $\Pr(X \in \mathcal{X}) = 1$. El menor conjunto con esta propiedad es el **soporte** de $X$: los valores que ocurren con probabilidad positiva [@hansen-for-economist].
:::

. . .

::: {.callout-note}
## Definición: Función de masa de probabilidad (PMF)
$$\pi(x) = \Pr(X = x)$$
Asigna a cada valor posible su probabilidad. Cumple $\pi(x) \geq 0$ y $\sum_{x \in \mathcal{X}} \pi(x) = 1$ [@hansen-for-economist; @probability-statistics].
:::

## Ejemplos de funciones de masa

**Moneda con probabilidad $p$ de cara.** Soporte $\{0, 1\}$, con $\pi(0) = 1 - p$ y $\pi(1) = p$.

. . .

**Dado justo.** Soporte $\{1, \ldots, 6\}$, con $\pi(j) = 1/6$ para cada $j$.

. . .

**Un soporte infinito numerable.** Soporte $\{0, 1, 2, \ldots\}$ con
$$\pi(k) = \frac{e^{-1}}{k!}, \qquad k = 0, 1, 2, \ldots$$

Es una función de masa válida porque $\sum_{k=0}^{\infty} 1/k! = e$. Es un caso particular de la distribución de Poisson, que veremos más adelante [@hansen-for-economist].

. . .

**Años de educación** (asalariados de EE.UU., 2009). La mayor probabilidad está en 12 años (cerca de 27%, secundaria completa) y la segunda en 16 años (cerca de 23%, título universitario) [@hansen-for-economist].

## En R: graficar una función de masa

```{r}
#| echo: true
#| output-location: column
#| fig-width: 5
#| fig-height: 4
k  <- 0:5
pk <- dpois(k, lambda = 1)
round(pk, 3)

barplot(pk, names.arg = k,
        col = "#69000C", border = NA,
        xlab = "k",
        ylab = "Pr(X = k)")
```

. . .

La altura de cada barra es la probabilidad de ese valor. `dpois()` evalúa la función de masa de la Poisson; en R, las funciones que empiezan con `d` entregan masas o densidades.

# Función de distribución {#cdf}

## La función de distribución acumulada

::: {.callout-note}
## Definición: Función de distribución (CDF)
$$F(x) = \Pr(X \leq x)$$
Es la probabilidad de que $X$ tome un valor menor o igual que $x$ [@hansen-for-economist; @probability-statistics].
:::

. . .

Escribimos $X \sim F$ para decir que "$X$ tiene distribución $F$". Cuando hay varias variables, usamos subíndices: $F_X$, $F_Y$.

. . .

La CDF tiene una gran ventaja: está definida para **cualquier** variable aleatoria, sea discreta, continua o mixta. Por eso es la forma más general de describir una distribución.

## Propiedades de una CDF

::: {.callout-important}
## Teorema
Si $F$ es una función de distribución, entonces [@hansen-for-economist]:

1. $F(x)$ es no decreciente.
2. $\lim_{x \to -\infty} F(x) = 0$.
3. $\lim_{x \to \infty} F(x) = 1$.
4. $F$ es continua por la derecha: $\lim_{x \downarrow x_0} F(x) = F(x_0)$.
:::

. . .

Las propiedades 1 y 2 vienen del Axioma 1 (las probabilidades no son negativas) y la 3 del Axioma 2. La 4 es consecuencia de haber definido $F$ con "$\leq$" y no con "$<$".

. . .

Para una variable **discreta**, la CDF es una [función escalonada]{.alert}: es constante entre los puntos del soporte y salta en cada uno de ellos una altura igual a $\pi(x)$.

## Probabilidades a partir de la CDF

Para cualquier intervalo $(a, b]$:

$$\Pr(a < X \leq b) = F(b) - F(a)$$

. . .

**Ejemplo: salarios por hora** (EE.UU., 2009). La CDF evaluada en algunos puntos es [@hansen-for-economist]:

| $x$ | \$10 | \$20 | \$30 | \$40 | \$50 |
|---|---|---|---|---|---|
| $F(x)$ | 0.14 | 0.54 | 0.78 | 0.89 | 0.94 |

. . .

- 54% de los salarios son menores o iguales a \$20.
- La probabilidad de que un salario esté entre \$10 y \$20 es $0.54 - 0.14 = 0.30$.
- La probabilidad de que supere los \$50 es $1 - 0.94 = 0.06$.

# Variables aleatorias continuas y densidades {#continuas}

## Variables aleatorias continuas

::: {.callout-note}
## Definición: Variable aleatoria continua
$X$ es **continua** si su función de distribución $F(x)$ es continua [@hansen-for-economist].
:::

. . .

**Ejemplo: Uniforme en $[0,1]$.**
$$F(x) = \begin{cases} 0 & x < 0 \\ x & 0 \leq x \leq 1 \\ 1 & x > 1 \end{cases}$$

. . .

**Ejemplo: Exponencial.**
$$F(x) = \begin{cases} 0 & x < 0 \\ 1 - e^{-x} & x \geq 0 \end{cases}$$

Ambas son continuas, parten en 0 y llegan a 1: cumplen las propiedades de una CDF.

## Cada punto tiene probabilidad cero

Si $F$ es continua, para cualquier número $x$ [@hansen-for-economist]:

$$\Pr(X = x) = \lim_{\epsilon \to 0} \Pr(x \leq X \leq x + \epsilon) = \lim_{\epsilon \to 0} \left[F(x + \epsilon) - F(x)\right] = 0$$

. . .

Esto conecta con lo que vimos la clase pasada: **probabilidad cero no significa imposible**. Cada valor tiene probabilidad cero, pero la probabilidad de que $X$ tome *algún* valor es uno.

. . .

Una consecuencia práctica: para variables continuas da lo mismo usar desigualdades estrictas o no,

$$\Pr(a < X < b) = \Pr(a \leq X \leq b) = F(b) - F(a)$$

## La función de densidad

Las variables continuas no tienen función de masa. Su análogo es la derivada de la CDF.

. . .

::: {.callout-note}
## Definición: Función de densidad (PDF)
Cuando $F(x)$ es diferenciable, su **densidad** es
$$f(x) = \frac{d}{dx} F(x)$$
[@hansen-for-economist; @probability-statistics]
:::

. . .

Una función $f$ es una densidad si y solo si $f(x) \geq 0$ para todo $x$ y $\int_{-\infty}^{\infty} f(x)\,dx = 1$. Por el teorema fundamental del cálculo,

$$\Pr(a \leq X \leq b) = \int_a^b f(x)\,dx$$

[Las áreas bajo la densidad son probabilidades]{.alert}.

## Cómo leer una densidad

::: {.callout-warning}
## Cuidado
$f(x)$ **no** es una probabilidad. Puede ser mayor que 1 (por ejemplo, la uniforme en $[0, 0.5]$ tiene $f(x) = 2$). Lo que es una probabilidad es el área bajo $f$ en un intervalo.
:::

. . .

**Ejemplo: salarios por hora** [@hansen-for-economist]:

- Donde la densidad es alta, los valores de $X$ son relativamente más frecuentes.
- El área entre \$20 y \$30 es 0.24: esa es la probabilidad de que un salario esté en ese rango.
- La densidad tiene un único máximo cerca de \$15. Ese punto se llama **moda**.
- La cola derecha cae mucho más lento que la izquierda. Esta asimetría se llama **sesgo** (*skewness*) y es típica de los ingresos y la riqueza: hay una probabilidad pequeña, pero relevante, de salarios muy altos.

## Ejemplos de densidades

**Uniforme en $[0,1]$.** Derivando $F(x) = x$:
$$f(x) = 1 \quad \text{para } 0 \leq x \leq 1, \qquad 0 \text{ en otro caso}$$

. . .

**Exponencial.** Derivando $F(x) = 1 - e^{-x}$:
$$f(x) = e^{-x} \quad \text{para } x \geq 0$$

. . .

Con ella podemos calcular, por ejemplo:
$$\Pr(1 \leq X \leq 2) = \int_1^2 e^{-x}\,dx = e^{-1} - e^{-2} \approx 0.233$$

## Cuantiles

::: {.callout-note}
## Definición: Cuantil
Para una distribución continua, el **cuantil** $q(\alpha)$ es el valor que deja una probabilidad $\alpha$ a su izquierda:
$$F(q(\alpha)) = \alpha \qquad \Longleftrightarrow \qquad q(\alpha) = F^{-1}(\alpha)$$
[@hansen-for-economist]
:::

. . .

- La **mediana** es $q(0.5)$.
- Los **cuartiles** son $q(0.25)$, $q(0.5)$ y $q(0.75)$. Los **deciles** son $q(0.1), \ldots, q(0.9)$.
- Expresados en porcentaje se llaman **percentiles**: el percentil 95 es $q(0.95)$.

. . .

**Ejemplo: salarios por hora.** Los cuartiles son \$12.82, \$18.88 y \$28.35: la mitad de los asalariados gana \$18.88 o menos por hora [@hansen-for-economist].

## En R: `d`, `p`, `q` y `r`

R usa el mismo prefijo para cada distribución: `d` (densidad o masa), `p` (CDF), `q` (cuantil) y `r` (simulación).

```{r}
#| echo: true
dexp(1)                  # densidad f(1) = e^(-1)
pexp(2) - pexp(1)        # Pr(1 <= X <= 2)
qexp(c(0.5, 0.9))        # mediana y cuantil 0.9
```

. . .

Los cuantiles coinciden con la fórmula analítica $q(\alpha) = -\log(1 - \alpha)$: la mediana es $\approx 0.69$ y el cuantil 0.9 es $\approx 2.30$ [@hansen-for-economist].

# Transformaciones {#transformaciones}

## Funciones de variables aleatorias

Si $X$ es una variable aleatoria y $Y = g(X)$, entonces $Y$ **también es una variable aleatoria** [@hansen-for-economist; @probability-statistics].

. . .

**Caso discreto.** Los puntos del soporte se mueven y las probabilidades se conservan. Si dos puntos van al mismo valor, sus probabilidades se suman.

**Ejemplo:** $X$ con soporte $\{-1, 0, 1\}$ e $Y = X^2$. Como $-1$ y $1$ van a $1$:
$$\Pr(Y = 0) = \Pr(X = 0), \qquad \Pr(Y = 1) = \Pr(X = -1) + \Pr(X = 1)$$

. . .

Esto importa en economía porque trabajamos todo el tiempo con transformaciones: logaritmo del ingreso, ingreso al cuadrado, indicadores de pobreza, etc.

## Transformaciones monótonas de variables continuas

::: {.callout-note}
## Teorema
Si $X$ tiene densidad $f_X$ y $g$ es estrictamente monótona con inversa $g^{-1}$ diferenciable, entonces $Y = g(X)$ tiene densidad
$$f_Y(y) = f_X\big(g^{-1}(y)\big)\left|\frac{d}{dy} g^{-1}(y)\right|$$
[@hansen-for-economist]
:::

. . .

El término $\left|\frac{d}{dy} g^{-1}(y)\right|$ es el **jacobiano**: corrige por cuánto "estira" o "comprime" la transformación cada tramo de la recta.

. . .

**Ejemplo: log salarios.** Si $Y = \log X$, entonces $f_Y(y) = f_X(e^y)\,e^y$. La densidad de los log salarios es mucho más simétrica que la de los salarios en niveles [@hansen-for-economist]. Es una de las razones por las que en econometría solemos modelar $\log(\text{salario})$.

## En R: de uniforme a exponencial

Un resultado útil: si $U \sim U[0,1]$, entonces $Y = -\log U$ tiene distribución exponencial [@hansen-for-economist]. Comprobémoslo simulando:

```{r}
#| echo: true
#| output-location: column
#| fig-width: 5
#| fig-height: 4
set.seed(123)
u <- runif(10000)
y <- -log(u)

hist(y, breaks = 50, freq = FALSE,
     col = "#69000C2E", border = "white",
     main = "", xlab = "y")
curve(dexp(x), add = TRUE,
      col = "#69000C", lwd = 2)
```

. . .

El histograma de los valores simulados coincide con la densidad exponencial teórica (línea roja).

# Esperanza {#esperanza}

## Esperanza de una variable discreta

::: {.callout-note}
## Definición: Esperanza
Para una variable discreta con soporte $\{\tau_j\}$ y masas $\pi_j$, la **esperanza** (o valor esperado) de $X$ es
$$\mathbb{E}[X] = \sum_{j} \tau_j \, \pi_j$$
si la serie converge [@hansen-for-economist].
:::

. . .

Es un **promedio ponderado** de los valores posibles, donde las ponderaciones son las probabilidades.

. . .

::: {.callout-important}
Aunque $X$ es aleatoria, $\mathbb{E}[X]$ **no lo es**: es un número fijo, una característica de la distribución [@hansen-for-economist].
:::

## Ejemplos

**Bernoulli.** $\mathbb{E}[X] = 1 \cdot p + 0 \cdot (1-p) = p$

. . .

**Dado justo.** $\mathbb{E}[X] = \frac{1}{6}(1 + 2 + 3 + 4 + 5 + 6) = 3.5$

Nótese que 3.5 no es un valor que el dado pueda tomar: la esperanza no tiene por qué pertenecer al soporte.

. . .

**Años de educación** (EE.UU., 2009): $\mathbb{E}[X] \approx 14$ años [@hansen-for-economist].

. . .

**Interpretación física:** la esperanza es el [centro de masa]{.alert} de la distribución. Si pusiéramos las probabilidades como pesos sobre una tabla, la tabla quedaría en equilibrio al apoyarla en $\mathbb{E}[X]$ [@hansen-for-economist].

## Esperanza de una variable continua

::: {.callout-note}
## Definición
Si $X$ tiene densidad $f(x)$,
$$\mathbb{E}[X] = \int_{-\infty}^{\infty} x\, f(x)\,dx$$
cuando la integral converge [@hansen-for-economist].
:::

. . .

- **Uniforme en $[0,1]$:** $\mathbb{E}[X] = \int_0^1 x\,dx = 1/2$
- **Exponencial:** $\mathbb{E}[X] = \int_0^\infty x e^{-x}\,dx = 1$ (integrando por partes)

. . .

**Salarios por hora:** $\mathbb{E}[X] = \$23.92$, mientras que la mediana es \$18.88 [@hansen-for-economist].

::: {.callout-tip}
En distribuciones con sesgo a la derecha, como los ingresos, la media queda **por encima** de la mediana: los salarios muy altos "tiran" el promedio hacia arriba. Por eso muchas estadísticas oficiales de ingresos reportan la mediana.
:::

## Esperanza de transformaciones y linealidad

La esperanza de una función $g(X)$ se calcula con la distribución de $X$ [@hansen-for-economist]:

$$\mathbb{E}[g(X)] = \sum_j g(\tau_j)\,\pi_j \qquad \text{o} \qquad \mathbb{E}[g(X)] = \int_{-\infty}^{\infty} g(x)\,f(x)\,dx$$

. . .

::: {.callout-important}
## Teorema: Linealidad de la esperanza
Para constantes $a$ y $b$:
$$\mathbb{E}[a + bX] = a + b\,\mathbb{E}[X]$$
[@hansen-for-economist]
:::

. . .

**Ejemplo:** si $X \sim U[0,1]$, entonces $\mathbb{E}[X^2] = \int_0^1 x^2\,dx = 1/3$. Observe que $\mathbb{E}[X^2] = 1/3 \neq (\mathbb{E}[X])^2 = 1/4$: la linealidad **no** se extiende a funciones no lineales.

## Desigualdad de Jensen

Para funciones no lineales no podemos "meter la esperanza adentro", pero sí sabemos hacia dónde va el error si la función es convexa o cóncava.

. . .

::: {.callout-important}
## Teorema: Desigualdad de Jensen
Si $g$ es **convexa**: $\quad g(\mathbb{E}[X]) \leq \mathbb{E}[g(X)]$

Si $g$ es **cóncava**: $\quad \mathbb{E}[g(X)] \leq g(\mathbb{E}[X])$

[@hansen-for-economist]
:::

. . .

**Ejemplo con salarios.** Como el logaritmo es cóncavo, $\mathbb{E}[\log X] \leq \log \mathbb{E}[X]$. En los datos: $\mathbb{E}[\log(\text{salario})] = 2.95$, mientras que $\log(23.92) \approx 3.17$ [@hansen-for-economist].

. . .

La misma lógica explica la aversión al riesgo: con utilidad cóncava, la utilidad esperada de una lotería es menor que la utilidad de su valor esperado.

## ¿Siempre existe la esperanza? (opcional)

No necesariamente. **La paradoja de San Petersburgo** [@hansen-for-economist]: se lanza una moneda hasta que sale cara. Si sale en el lanzamiento $k$, el pago es $X = 2^k$, con $\Pr(X = 2^k) = 2^{-k}$.

$$\mathbb{E}[X] = \sum_{k=1}^{\infty} 2^k \cdot 2^{-k} = \sum_{k=1}^{\infty} 1 = \infty$$

. . .

A pesar de que la esperanza es infinita, casi nadie pagaría mucho por jugar. La "paradoja" desaparece al introducir una utilidad cóncava.

. . .

En distribuciones continuas pasa lo mismo: la densidad $f(x) = x^{-2}$ para $x > 1$ (un caso de la Pareto) tiene esperanza infinita, y la distribución de Cauchy no tiene esperanza definida [@hansen-for-economist].

# Varianza y momentos {#varianza}

## Varianza y desviación estándar

::: {.callout-note}
## Definición
La **varianza** de $X$ es
$$\sigma^2 = \text{var}(X) = \mathbb{E}\left[(X - \mathbb{E}[X])^2\right]$$
y la **desviación estándar** es $\sigma = \sqrt{\sigma^2}$ [@hansen-for-economist].
:::

. . .

- La varianza mide la **dispersión** en torno a la media. Está en unidades al cuadrado; la desviación estándar vuelve a las unidades de $X$.
- $\sigma^2 \geq 0$, y vale cero solo si $X$ es **degenerada** (constante con probabilidad 1).

. . .

::: {.callout-important}
## Dos resultados útiles
$$\text{var}(X) = \mathbb{E}[X^2] - (\mathbb{E}[X])^2 \qquad\qquad \text{var}(a + bX) = b^2\,\text{var}(X)$$
[@hansen-for-economist]
:::

La segunda implica que sumar una constante no cambia la varianza.

## Ejemplos

**Bernoulli.** $\mathbb{E}[X^2] = p$, así que
$$\text{var}(X) = p - p^2 = p(1-p)$$

La varianza es máxima cuando $p = 1/2$: el caso más incierto.

. . .

**Uniforme en $[0,1]$.** $\text{var}(X) = \mathbb{E}[X^2] - (\mathbb{E}[X])^2 = 1/3 - 1/4 = 1/12$

. . .

**Datos de EE.UU., 2009** [@hansen-for-economist]:

| | Media | Varianza | Desv. estándar |
|---|---|---|---|
| Salario por hora | \$24 | 429 | \$20.7 |
| Años de educación | 13.9 | 7.5 | 2.7 |

## Momentos (opcional)

::: {.callout-note}
## Definición
- El **momento** de orden $m$ es $\mu'_m = \mathbb{E}[X^m]$.
- El **momento central** de orden $m$ es $\mu_m = \mathbb{E}[(X - \mathbb{E}[X])^m]$.

[@hansen-for-economist]
:::

. . .

- La media es el primer momento y la varianza el segundo momento central.
- El tercer momento central, normalizado por $\sigma^3$, mide el **sesgo** (asimetría) de la distribución.
- Los momentos serán la base del **método de momentos** en la clase 5: estimaremos parámetros igualando momentos poblacionales con sus análogos muestrales.

# Distribuciones paramétricas {#parametricas}

## Familias de distribuciones

::: {.callout-note}
## Definición: Distribución paramétrica
Una **distribución paramétrica** $F(x \mid \theta)$ es una familia de distribuciones indexada por un **parámetro** $\theta \in \Theta$. Para cada valor de $\theta$ obtenemos una distribución distinta [@hansen-for-economist].
:::

. . .

Los economistas las usan para construir **modelos teóricos**; los econometristas, para **modelos estadísticos**: suponemos que los datos vienen de una familia, pero no conocemos $\theta$ y lo estimamos a partir de los datos [@hansen-for-economist].

. . .

Esta es la idea que organizará toda la unidad de estimación. Por ahora basta conocer algunas familias y entender cómo cambian con sus parámetros. No es necesario memorizarlas: se consultan cuando se necesitan [@hansen-for-economist].

## Distribuciones discretas

**Bernoulli$(p)$:** una variable con dos resultados, $\Pr(X = 1) = p$. Modela, por ejemplo, si una persona está desempleada o no.

. . .

**Binomial$(n, p)$:** número de "éxitos" en $n$ ensayos Bernoulli independientes.
$$\pi(x) = \binom{n}{x} p^x (1-p)^{n-x}, \qquad x = 0, 1, \ldots, n$$

Aquí reaparece el coeficiente binomial de la clase pasada.

. . .

**Poisson$(\lambda)$:** conteos sin un máximo natural.
$$\pi(x) = \frac{e^{-\lambda}\lambda^x}{x!}, \qquad x = 0, 1, 2, \ldots$$

En econometría se usa para datos de conteo (número de visitas al médico, de patentes, de hijos). Un solo parámetro $\lambda$ determina a la vez la media y la varianza [@hansen-for-economist; @probability-statistics].

## Distribuciones continuas

**Uniforme $U[a, b]$:** todos los valores del intervalo son igualmente verosímiles.
$$f(x) = \frac{1}{b - a}, \qquad a \leq x \leq b$$

. . .

**Exponencial$(\lambda)$:** duraciones y tiempos de espera.
$$f(x) = \frac{1}{\lambda} e^{-x/\lambda}, \qquad x \geq 0$$

Es muy usada en modelos teóricos por su simplicidad, pero poco en econometría aplicada [@hansen-for-economist].

. . .

**Normal $N(\mu, \sigma^2)$:** la distribución más usada en econometría.
$$f(x) = \frac{1}{\sqrt{2\pi\sigma^2}} \exp\left(-\frac{(x - \mu)^2}{2\sigma^2}\right)$$

## Resumen: medias y varianzas

<table style="width:100%; font-size: 0.8em;">
<thead>
<tr style="background-color: #69000C; color: white;">
<th style="padding: 8px;">Distribución</th>
<th style="padding: 8px;">Soporte</th>
<th style="padding: 8px;">$\mathbb{E}[X]$</th>
<th style="padding: 8px;">$\text{var}(X)$</th>
</tr>
</thead>
<tbody>
<tr><td>Bernoulli$(p)$</td><td>$\{0, 1\}$</td><td>$p$</td><td>$p(1-p)$</td></tr>
<tr><td>Binomial$(n, p)$</td><td>$\{0, \ldots, n\}$</td><td>$np$</td><td>$np(1-p)$</td></tr>
<tr><td>Poisson$(\lambda)$</td><td>$\{0, 1, 2, \ldots\}$</td><td>$\lambda$</td><td>$\lambda$</td></tr>
<tr><td>Uniforme $U[a,b]$</td><td>$[a, b]$</td><td>$(a+b)/2$</td><td>$(b-a)^2/12$</td></tr>
<tr><td>Exponencial$(\lambda)$</td><td>$[0, \infty)$</td><td>$\lambda$</td><td>$\lambda^2$</td></tr>
<tr><td>Normal $N(\mu, \sigma^2)$</td><td>$\mathbb{R}$</td><td>$\mu$</td><td>$\sigma^2$</td></tr>
</tbody>
</table>

[@hansen-for-economist; @probability-statistics]

::: {.callout-note}
Ojo con la parametrización de la exponencial: aquí $\lambda$ es la **media** (como en Hansen). Otros textos, y la función `dexp()` de R, usan la **tasa** $1/\lambda$.
:::

## En R: binomial y Poisson

```{r}
#| echo: true
#| fig-width: 9
#| fig-height: 3.3
par(mfrow = c(1, 2))
barplot(dbinom(0:10, size = 10, prob = 0.3), names.arg = 0:10, border = NA,
        col = "#69000C", main = "Binomial(10, 0.3)")
barplot(dpois(0:10, lambda = 3), names.arg = 0:10, border = NA,
        col = "#69000C", main = "Poisson(3)")
```

## La distribución normal

Cuando $\mu = 0$ y $\sigma^2 = 1$ hablamos de la **normal estándar**. Su densidad se denota $\phi(x)$ y su CDF $\Phi(x)$ [@hansen-for-economist].

. . .

**Estandarización.** Si $X \sim N(\mu, \sigma^2)$, entonces
$$Z = \frac{X - \mu}{\sigma} \sim N(0, 1)$$

$\mu$ es un parámetro de **ubicación** y $\sigma$ de **escala**: cambiar $\mu$ desplaza la campana y cambiar $\sigma$ la ensancha o la angosta.

. . .

**Una relación que usaremos más adelante:** si $Z \sim N(0,1)$, entonces $Z^2$ tiene distribución **chi-cuadrado con 1 grado de libertad**, $\chi^2_1$. Se obtiene aplicando la regla de transformaciones a $g(x) = x^2$ [@hansen-for-economist]. Junto con la $t$ y la $F$, la retomaremos al hacer inferencia.

## En R: la regla 68–95–99.7

```{r}
#| echo: true
pnorm(1) - pnorm(-1)     # Pr(-1 < Z < 1)
pnorm(2) - pnorm(-2)     # Pr(-2 < Z < 2)
pnorm(3) - pnorm(-3)     # Pr(-3 < Z < 3)
qnorm(0.975)             # cuantil 0.975
```

. . .

Cerca de 68% de la probabilidad está a menos de una desviación estándar de la media, 95% a menos de dos y 99.7% a menos de tres. El cuantil 0.975, $\approx 1.96$, aparecerá una y otra vez cuando construyamos intervalos de confianza.

# Dos variables aleatorias {#bivariadas}

## Distribución conjunta

En economía casi siempre nos interesa la relación entre variables: salario y educación, consumo e ingreso, precio y cantidad.

. . .

::: {.callout-note}
## Definición
Un par de **variables aleatorias bivariadas** $(X, Y)$ es una función de $\Omega$ en $\mathbb{R}^2$. Su **función de distribución conjunta** es
$$F(x, y) = \Pr(X \leq x,\; Y \leq y)$$
[@hansen-for-economist; @probability-statistics]
:::

. . .

En el caso discreto trabajamos con la **función de masa conjunta** $\pi(x, y) = \Pr(X = x, Y = y)$; en el continuo, con la **densidad conjunta** $f(x, y)$, y las probabilidades son volúmenes bajo esa superficie.

## Ejemplo: la pizzería

Una pizzería atiende estudiantes. Cada cliente compra una o dos porciones ($X$) y una o dos bebidas ($Y$). La función de masa conjunta es [@hansen-for-economist]:

| | $Y = 1$ | $Y = 2$ | $\Pr(X = x)$ |
|---|---|---|---|
| $X = 1$ | 0.4 | 0.1 | 0.5 |
| $X = 2$ | 0.2 | 0.3 | 0.5 |
| $\Pr(Y = y)$ | 0.6 | 0.4 | 1 |

. . .

Las cuatro probabilidades del centro son no negativas y suman uno: es una función de masa válida. La última fila y la última columna son las **distribuciones marginales**.

## Distribuciones marginales

::: {.callout-note}
## Definición
La **distribución marginal** de $X$ es la distribución de $X$ sola. Se obtiene "sumando" o "integrando" la otra variable [@hansen-for-economist]:
$$\pi_X(x) = \sum_y \pi(x, y) \qquad\qquad f_X(x) = \int_{-\infty}^{\infty} f(x, y)\,dy$$
:::

. . .

**En la pizzería:**

- $\Pr(X = 1) = 0.4 + 0.1 = 0.5$: la mitad de los clientes compra una porción.
- $\Pr(Y = 1) = 0.4 + 0.2 = 0.6$: 60% compra una bebida.

. . .

Es la misma idea de la ley de probabilidad total de la clase pasada. La conjunta determina las marginales, pero **las marginales no determinan la conjunta**.

## Distribución condicional

::: {.callout-note}
## Definición
La **distribución condicional** de $Y$ dado $X = x$ es la distribución de $Y$ en la subpoblación con $X = x$ [@hansen-for-economist]:
$$\pi_{Y|X}(y \mid x) = \frac{\pi(x, y)}{\pi_X(x)} \qquad\qquad f_{Y|X}(y \mid x) = \frac{f(x, y)}{f_X(x)}$$
:::

. . .

**Ejemplo: salarios según educación** (EE.UU., 2009). Al comparar la distribución de salarios de quienes tienen 12, 16, 18 y 20 años de educación [@hansen-for-economist]:

- Las distribuciones se desplazan a la derecha con cada nivel educativo.
- También se vuelven **más dispersas**: los universitarios ganan más en promedio, pero sus salarios varían más.
- Hay una zona amplia de superposición entre grupos.

## Independencia de variables aleatorias

::: {.callout-note}
## Definición
$X$ e $Y$ son **independientes**, $X \perp\!\!\!\perp Y$, si para todo $(x, y)$
$$F(x, y) = F_X(x)\,F_Y(y)$$
Equivalentemente, $\pi(x, y) = \pi_X(x)\,\pi_Y(y)$ o $f(x, y) = f_X(x)\,f_Y(y)$ [@hansen-for-economist].
:::

. . .

Es la definición de independencia de eventos de la clase pasada, aplicada a todos los eventos $\{X \leq x\}$ y $\{Y \leq y\}$. Si son independientes, la condicional es igual a la marginal: $f_{Y|X}(y \mid x) = f_Y(y)$.

. . .

**En la pizzería:** $\Pr(X = 1, Y = 1) = 0.4$, pero $\Pr(X = 1)\Pr(Y = 1) = 0.5 \times 0.6 = 0.3$. Porciones y bebidas son **dependientes** [@hansen-for-economist].

## Covarianza y correlación

::: {.callout-note}
## Definición
$$\text{cov}(X, Y) = \mathbb{E}\big[(X - \mathbb{E}[X])(Y - \mathbb{E}[Y])\big] = \mathbb{E}[XY] - \mathbb{E}[X]\,\mathbb{E}[Y]$$
$$\text{corr}(X, Y) = \frac{\text{cov}(X, Y)}{\sqrt{\text{var}(X)\,\text{var}(Y)}}$$
[@hansen-for-economist]
:::

. . .

- La correlación está entre $-1$ y $1$ (por la desigualdad de Cauchy-Schwarz). Valores cerca de cero indican una relación **lineal** débil.
- Para sumas: $\text{var}(X + Y) = \text{var}(X) + \text{var}(Y) + 2\,\text{cov}(X, Y)$.

. . .

**En la pizzería:** $\mathbb{E}[XY] = 2.2$, $\mathbb{E}[X] = 1.5$ y $\mathbb{E}[Y] = 1.4$, así que $\text{cov}(X, Y) = 2.2 - 2.1 = 0.1$ y $\text{corr}(X, Y) \approx 0.41$.

## No correlación $\neq$ independencia

::: {.callout-important}
## Teorema
Si $X$ e $Y$ son independientes (con varianzas finitas), entonces no están correlacionadas. **Lo contrario no es cierto** [@hansen-for-economist].
:::

. . .

**Contraejemplo:** sea $X \sim U[-1, 1]$ e $Y = X^2$. Como la distribución de $X$ es simétrica en torno a cero, $\mathbb{E}[X] = 0$ y $\mathbb{E}[X^3] = 0$, así que
$$\text{cov}(X, Y) = \mathbb{E}[X^3] - \mathbb{E}[X]\,\mathbb{E}[X^2] = 0$$

. . .

Sin embargo, $Y$ está **completamente determinada** por $X$. La covarianza solo capta relaciones lineales; una relación en forma de U puede tener covarianza cero.

## Esperanza condicional

::: {.callout-note}
## Definición
La **esperanza condicional** de $Y$ dado $X = x$ es la esperanza de la distribución condicional:
$$m(x) = \mathbb{E}[Y \mid X = x] = \sum_y y\,\pi_{Y|X}(y \mid x) \qquad \text{o} \qquad \int y\, f_{Y|X}(y \mid x)\,dy$$
[@hansen-for-economist]
:::

. . .

Es el valor promedio de $Y$ en la subpoblación con $X = x$.

. . .

**En la pizzería:** $\mathbb{E}[Y \mid X = 1] = 1.2$ y $\mathbb{E}[Y \mid X = 2] = 1.6$. Quienes compran dos porciones compran, en promedio, más bebidas.

. . .

**Salario promedio por hora según años de educación** (EE.UU., 2009) [@hansen-for-economist]:

| Educación | 8 | 12 | 14 | 16 | 18 | 20 |
|---|---|---|---|---|---|---|
| $\mathbb{E}[\text{salario} \mid \text{educ}]$ | \$11.75 | \$17.61 | \$21.49 | \$30.12 | \$35.16 | \$51.76 |

## La esperanza condicional y la regresión

La función $m(x) = \mathbb{E}[Y \mid X = x]$ es el objeto central de la econometría: la **regresión** busca justamente describir cómo cambia el promedio de $Y$ con $X$.

. . .

**Ejemplo: salario según experiencia.** El salario esperado es cerca de \$16.50 sin experiencia, sube casi linealmente hasta unos \$26 a los 20 años y luego baja a unos \$21 a los 50 años: un perfil en forma de U invertida [@hansen-for-economist]. Por eso, más adelante incluiremos la experiencia al cuadrado en las regresiones de salarios.

. . .

::: {.callout-warning}
Igual que en la clase pasada: $\mathbb{E}[\text{salario} \mid \text{educ}]$ describe cómo difiere el salario promedio **entre** grupos con distinta educación. No dice cuánto aumentaría el salario de una persona si estudiara un año más. Esa es una pregunta causal.
:::

## Ley de esperanzas iteradas

$m(x)$ es un número para cada $x$. Pero si la evaluamos en la variable aleatoria $X$, obtenemos $\mathbb{E}[Y \mid X]$, que **es una variable aleatoria** (una transformación de $X$) [@hansen-for-economist].

. . .

::: {.callout-important}
## Teorema: Ley de esperanzas iteradas
Si $\mathbb{E}|Y| < \infty$, entonces
$$\mathbb{E}\big[\mathbb{E}[Y \mid X]\big] = \mathbb{E}[Y]$$
[@hansen-for-economist]
:::

En palabras: **el promedio de los promedios por grupo es el promedio total**.

. . .

**En la pizzería:**
$$\mathbb{E}[Y] = 0.5 \times 1.2 + 0.5 \times 1.6 = 1.4 \qquad \checkmark$$

## Varianza condicional (opcional)

La **varianza condicional** $\text{var}(Y \mid X = x)$ es la varianza de $Y$ en la subpoblación con $X = x$ [@hansen-for-economist].

. . .

::: {.callout-important}
## Teorema: Descomposición de la varianza
$$\text{var}(Y) = \underbrace{\mathbb{E}\big[\text{var}(Y \mid X)\big]}_{\text{dentro de los grupos}} + \underbrace{\text{var}\big(\mathbb{E}[Y \mid X]\big)}_{\text{entre grupos}}$$
[@hansen-for-economist]
:::

. . .

**Salarios según educación:** la varianza del salario es 150 para quienes tienen secundaria completa, 573 para universitarios y 1646 para quienes tienen posgrado profesional o doctorado. Con más educación sube el salario promedio, pero también su dispersión [@hansen-for-economist]. Cuando la varianza condicional cambia con $X$ hablamos de **heterocedasticidad**, un concepto clave en la unidad de regresión.

## En R: el ejemplo de la pizzería

```{r}
#| echo: true
p <- matrix(c(0.4, 0.1,
              0.2, 0.3), nrow = 2, byrow = TRUE,
            dimnames = list(X = c("1", "2"), Y = c("1", "2")))
x <- c(1, 2); y <- c(1, 2)

pX <- rowSums(p)                     # marginal de X
pY <- colSums(p)                     # marginal de Y
EY_dado_X <- (p %*% y) / pX          # E[Y | X = x]
EY_dado_X
sum(pX * EY_dado_X)                  # ley de esperanzas iteradas
```

## En R: el ejemplo de la pizzería

```{r}
#| echo: true
EX  <- sum(x * pX);  EY <- sum(y * pY)
EXY <- sum(outer(x, y) * p)          # E[XY]
covXY <- EXY - EX * EY
varX  <- sum(x^2 * pX) - EX^2
varY  <- sum(y^2 * pY) - EY^2

c(cov = covXY, corr = covXY / sqrt(varX * varY))
```

. . .

Los resultados coinciden con los cálculos a mano: $\text{cov}(X, Y) = 0.1$ y $\text{corr}(X, Y) \approx 0.41$.

## Resumen de la clase

::: {.columns}
::: {.column width="50%"}

**Conceptos clave:**

- Variable aleatoria como función $\Omega \to \mathbb{R}$
- Función de masa, CDF y densidad
- Cuantiles y mediana
- Transformaciones
- Esperanza, varianza y Jensen
- Familias paramétricas
- Conjunta, marginal y condicional
- Covarianza, correlación e independencia
- Esperanza condicional e iteradas

:::
::: {.column width="50%"}

**Próxima clase:**

- Muestreo aleatorio
- La media muestral como variable aleatoria
- Ley de los grandes números
- Teorema central del límite

:::
:::

## Para revisar

::: {.callout-tip}
## Lecturas sugeridas
- Hansen, *Probability and Statistics for Economists*, Capítulo 2 y secciones seleccionadas de los capítulos 3 (3.1–3.9, 3.12) y 4 (4.1–4.16).
- DeGroot & Schervish, Capítulo 3 (3.1–3.6), Capítulo 4 (4.1–4.3, 4.6–4.7) y Capítulo 5 (5.2, 5.4, 5.6).
:::

## Referencias

::: {#refs}
:::
